【裁判字號】    96,訴,337
【裁判日期】    970829
【裁判案由】    侵權行為損害賠償
【裁判全文】
臺灣花蓮地方法院民事判決               96年度訴字第337號
原      告  甲○○
                    3樓之7
訴訟代理人  張秉正律師
複代理人    曾泰源律師
被      告  乙○○
                    3樓之1
上列當事人間因被告傷害案件，原告提起損害賠償刑事附帶民事
訴訟事件，由本院刑事庭裁定移送前來（96年度花簡附民字第7
號），本院於民國97年8月7日言詞辯論終結，判決如下：
    主      文
被告應給付原告新台幣壹拾萬零玖佰肆拾肆元，及自民國96年8
月4日起至清償日止，按年息百分之五計算之利息。
原告其餘之訴駁回。
訴訟費用由被告負擔。
本判決原告勝訴部分得假執行，但被告如以新台幣壹拾萬零玖佰
肆拾肆元為原告預供擔保後，得免為假執行。
    事實及理由
一、原告主張：
  (一)被告與原告係同住在花蓮縣吉安鄉○○村○○○街54巷10號3
    樓之鄰居，被告屢對原告將家中成員之鞋襪擺設於公共走道
    間有所不滿，於民國96年4月11日22時許，被告因同一事由
    前至原告住處與之理論，雙方一言不合爆發口角衝突，被告
    竟萌生傷害之犯意，以雙手掐住原告之頸部，繼而將之往後
    推，被告因而失足跌落數格階梯之下，身體受有腦震盪後遺
    症之頭痛、頭暈、前頸部擦傷、右耳後擦傷、右膝擦傷、右
    手臂擦傷等傷害。被告並因傷害罪嫌經台灣花蓮地方法院檢
    察署（下稱花蓮地檢署）檢察官以96年度偵字第2619號聲請
    以簡易判決處刑，嗣並經判決有罪確定。
  (二)被告勒住原告脖子並加以猛推致原告撞擊而嚴重受傷，顯係
    故意侵害原告之權利，被告應依民法第184條及第195條規定
    對原告負侵權行為損害賠償之責任。原告所受損害明細如下
    ：1.醫療費用新台幣（下同）944元，原告受傷後至行政院
    衛生署花蓮醫院（下稱花蓮醫院）及民安復健診所就醫，因
    原告尚在復健中未支出部分保留請求權。2.精神慰撫金100
    萬元：原告與被告為鄰居關係，僅因細故即遭被告勒頸並重
    推，導致頸擦傷、右耳擦傷、左膝腫、左膝血腫、右耳擦傷
    且有腦震盪現象，原告現為耳鼻喉科醫師，每月收入至少十
    餘萬元，於社會有相當之地位，遭被告如此惡意對待，內心
    時生恐懼，請求100萬元之精神慰撫金。並聲明：被告應給
    付原告1,000,944元，及自起訴狀繕本送達翌日即96年8月4
    日起至清償日止，按年息百分之五計算之利息。
二、被告則以：
  (一)就原告主張被告掐住其頸部之部分，被告就此事實及行為不
    予爭執，惟此行為係因原告所惹起，就損害之發生原告亦與
    有過失，依證人林白涓於花蓮地檢署96年偵字4936號案件偵
    查庭時證稱：「被告（即本件原告）就用手指指著告訴人（
    即本件被告）的鼻子說『你怎麼那麼囂張，我是醫生，你能
    怎麼樣。』告訴人就舉起雙手，被告用一隻手撥告訴人雙手
    ，我看到告訴人頭往後仰，之後告訴人伸出雙手壓住被告肩
    膀，被告退後撞倒鞋櫃，之後二人就伸出雙手互掐脖子，並
    在該處推來推去……。我看到告訴人嘴角流血，牙齦也流血
    。」、「我先生確實生氣了。為阻止鄧的語言挑釁與肢體冒
    犯，他也伸出手來，但鄧亦隨即揮出在他鼻子前比劃的手，
    一拳似乎打傷我先生的嘴部」，依證人林白涓之證詞輔以花
    蓮醫院診斷證明書上所載「右下嘴唇擦傷1×0.1公分」等事
    實，足證被告係因原告出言挑釁並出手劃傷其嘴唇後，始為
    傷害之行為。
  (二)原告就其是否有掐被告脖子之行為，歷次之證詞均不相同，
    從「上前扭打」至「抓不到脖子，往身上亂抓」到「往臉上
    亂抓」，原告對於其傷害行為始終無相同之陳述，惟對照原
    告之妻即證人張淑蘭於偵查程序之陳述：「（問：你先生有
    無掐對方脖子）答：有。因為他要抵抗」等語，即可知原告
    確實有掐被告脖子之行為，且依花蓮醫院之診斷證明書，被
    告之受傷部位為「左下嘴唇擦傷1×0.1公分左前頸部擦傷3
    ×1公分。」該頸部之傷害係雙方互掐脖子時，所留之痕跡
    ，此外被告身上並無任何傷痕，顯見原告之行為並非正當防
    衛。依民法第217條之規定及最高法院95年台上字第2463號
    判決意旨，原告應負與有過失之責任。
  (三)案發當時，兩造互相掐住對方脖子，被告放手後，並未將原
    告往後推，而係原告欲再度衝向被告時，為閃避其突然跑出
    之小孩，方失足跌落一旁之階梯致生傷害，惟被告自始至終
    均未萌生傷害原告之犯意，原告失足跌落階梯之下，應與被
    告無涉。鈞院96年簡上字第168號刑事判決認定本件原告失
    足跌落受傷係因被告之傷害犯行所致，惟上開判決對於原告
    跌落階梯而受傷之事實並未調查清楚，依最高法院50年上字
    第872號判例意旨對本件事實之認定不生拘束力，鈞院應再
    詳加調查，而不該逕引上開判決認定之事實為判決之基礎，
    以維被告權益。原告於本件刑事案件程序中，敘述「跌落階
    梯事實」前後互相矛盾且與鈞院96年簡上字第168號刑事判
    決所認定之事實相左，原告自未盡舉證責任。
  (四)否認原告主張伊有腦震盪現象之傷害，原告身為醫生係高級
    知識份子，但卻占用大樓公共空間，擺放私人鞋子、襪子，
    其道德上顯有重大瑕疵，經人勸導，既不知反省悔改，反而
    仗勢其醫師身份，鄙視他人，大聲指責，咄咄逼人，致生本
    件紛爭，不僅被告因此受傷，原告本身僅係輕微擦傷，就診
    敷藥後即可返家，且原告是成年男人，其受傷係肇因於兩造
    之互相拉扯行為，應無持續性精神上之惶恐，其卻要求精神
    慰撫金100萬元之天價，洵無理由；被告為五專畢業，目前
    從事建築業，每月收入約60萬元等語置辯。並聲明：原告之
    訴駁回；如受不利判決願供擔保請准宣告免為假執行。
三、兩造不爭執之事實：
  (一)就被告於96年4月11日許涉嫌傷害原告案件，經本院以96年
    度花簡字第558號、96年度簡上字第168號案件審理後，認被
    告犯傷害罪，判處拘役50日，經減為拘役25日，得易科罰金
    確定。
  (二)原告因傷支出醫療費用944元。
  (三)原告職業為醫師，被告從事建築業。
四、得心證之理由：本件兩造所爭執之處，應在於：
  (一)被告有無故意傷害原告之侵權行為？
  (二)被告之傷害行為，原告是否與有過失？
  (三)原告依侵權行為之法律關係請求被告給付醫療費用944元，
    及精神慰撫金100萬元，是否有理？金額是否適當？茲審酌
    如下。
五、原告主張之事實，已據其提出診斷證明書為證，並經本院依
    職權調閱被告涉犯傷害罪之刑事卷宗（本院96年度花簡字第
    558號、96年度簡上字168號），有附於該卷宗內之兩造於警
    詢、偵查及審判中之筆錄，及證人張淑蘭證詞、診斷證明書
    可憑，應堪信為真實。被告亦因涉犯傷害罪，經本院判處拘
    役50日，減刑為拘役25日，得易科罰金確定，有上開刑事判
    決可參，是被告確有傷害故意，致原告受傷等情，應可認定
    。被告前開辯詞，並無可採。
六、被告雖又辯稱本件傷害行為，係因原告挑釁所惹起，原告就
    兩造互掐行為所受之損害，應負與有過失之責任云云。然查
    ：本件兩造之紛爭係起因於被告不滿原告家中成員將鞋襪擺
    放於公共走道，而與原告理論過程中因不滿原告之處理態度
    及肢體動作憤而掐住原告之頸部，惟原告縱有挑釁之動作，
    亦不構成被告為暴力行為之正當理由，且被告復未能舉證證
    明其所受之傷害係原告挑釁行為所致，故尚不得謂原告因其
    挑釁行為導致遭被告攻擊為與有過失，且衡諸常情，一般人
    於頸部遭勒住之情況下，所為之反擊行為乃正常之生理反應
    ，於不違比例原則情況下亦不生與有過失之問題，而本件原
    告為掙脫被告之強制拘束所為之攻擊行為雖致被告成傷，然
    手段與目的間並無重大失衡，自應認係出自防衛所為之正當
    行為，並不構成民法第217條之與有過失。
七、按因故意或過失，不法侵害他人之權利者，負損害賠償責任
    ；不法侵害他人之身體、健康、名譽、自由、信用、隱私、
    貞操，或不法侵害其他人格法益而情節重大者，被害人雖非
    財產上之損害，亦得請求賠償相當之金額，民法第184條第1
    項、第195條第1項前段分別定有明文。而民法第195條所謂
    「相當之金額」，應斟酌加害人與被害人雙方之身分、資力
    與加害程度，及其他各種情形核定之（最高法院51年臺上字
    第223號判例參照）。被告因前開傷害行為，致原告受傷，
    屬不法侵害原告之權利，依據前述說明，自應對原告負侵權
    行為損害賠償責任。本件原告因被告傷害行為支出醫療費用
    944元，有原告所提醫療費用收據在卷可稽，並為被告所不
    爭執，原告此部分之請求自屬有據。再查：原告因被告之侵
    權行為受傷，其精神上自受有相當之痛苦，原告為大學畢業
    ，現職為醫生，月收入十餘萬元，被告為五專畢業，現從事
    建築業，月收入60萬元，業據兩造陳明在卷。本院審酌兩造
    之身分、地位、經濟狀況、被告之加害程度、原告精神上痛
    苦程度等一切情狀，認原告請求精神慰撫金以10萬元為適當
    。
八、從而，原告依侵權行為之法律關係請求被告給付100,944元
    ，及自96年8月4日起至清償日止，按年息百分之五計算之利
    息，為有理由，應予准許，逾此部分之請求，為無理由，應
    予駁回。本件原告勝訴部分，所命給付之金額未逾50萬元，
    本院應依職權宣告假執行，並依被告聲請酌定相當擔保金額
    為被告得供擔保免為假執行之諭知。本件事證已臻明確，兩
    造其餘攻擊防禦方法與舉證，均無礙勝負判斷，爰不一一論
    列，附此敘明。
九、訴訟費用負擔之依據：民事訴訟法第79條。
中    華    民    國    97    年    8     月    29    日
                      臺灣花蓮地方法院民事庭
                          法      官  楊碧惠
以上正本係照原本作成。
如不服本判決，應於送達後20日內，向本院提出上訴狀並表明上
訴理由，如於本判決宣示後送達前提起上訴者，應於判決送達20
日內補提上訴理由書(須附繕本)。
中    華    民    國    97    年    9     月    2     日
                          法院書記官  紀龍年


司法院資訊處製作；財團法人民間司法改革基金會備份。
